最　高　行　政　法　院　判　決
                                       100年度判字第56號
上  訴  人　辜勉譯
被 上訴 人　財政部臺灣省南區國稅局
代　表　人　許春安
上列當事人間綜合所得稅事件，上訴人對於中華民國98年4月22
日高雄高等行政法院98年度訴字第4號判決，提起上訴，本院判
決如下：
　　主  文
上訴駁回。
上訴審訴訟費用由上訴人負擔。
　　理  由
一、被上訴人之代表人原為邱政茂，民國99年6月30日改由許春
    安擔任，茲據新任代表人具狀聲明承受訴訟，核無不合，應
    予准許。
二、緣上訴人係信合美聯合診所（下稱信合美診所）之合夥人，
    94年度綜合所得稅結算申報，原列報該診所收入總額新臺幣
   （下同）111,319,931元，費用總額89,055,944元，全年所得
    額22,263,987元，並按合夥比例12.66％申報其執行業務所
    得2,818,621元，被上訴人初查原按被上訴人「94年度執行
    業務所得及私人辦理補習班等其他所得書面審核作業要點」
    （下稱書面審核作業要點）從其申報數核定，嗣依該要點規
    定進行抽查，因信合美診所未能提示帳簿文據供核，乃重行
    按財政部頒定94年度執行業務者費用標準，核定費用總額80
    ,153,761元，全年所得額31,166,170元，並按上訴人合夥比
    例12.66％核定其執行業務所得3,945,637元，併課其94年度
    綜合所得稅。上訴人不服，申請復查，未獲變更，遂循序提
    起行政訴訟。
三、上訴人於原審起訴主張：上訴人為信合美診所之合夥人，該
    診所94年度依被上訴人書面審核作業要點第3點規定之純益
    率標準申報所得額，依行為時（下同）所得稅法第80條第3
    項規定，納稅義務人申報之所得額如在稽徵機關核定各該業
    所得額標準以上，即以其原申報額為準，如不及規定標準者
    ，應再個別調查核定之。被上訴人依書面審核作業要點第7
    點規定抽查信合美診所之帳簿，不合所得稅法第80條第3項
    之規定，亦與憲法第19條租稅法律主義相牴觸，且違背司法
    院釋字第640號解釋之意旨。雖上開解釋僅諭知書面審核作
    業要點自解釋公布之日起至遲1年內失效，惟此為最低標準
    ，亦即因係增加納稅義務人之租稅負擔，被上訴人應更謹慎
    限縮其書面審核作業要點第7點之效力等語，求為撤銷訴願
    決定及原處分（含復查決定）之判決。
四、被上訴人則以：(一)所得稅法第80條第2項：「前項調查，稽
    徵機關得視當地納稅義務人之多寡採分業抽樣調查方法，核
    定各該業所得額之標準。」之規定，係指各營利事業申報之
    所得額已達稽徵機關訂定之所得額標準，即有同條第3項前
    段規定之適用。然就綜合所得稅執行業務所得部分，僅有被
    上訴人所訂各業別之書面審核純益率標準及財政部頒訂之費
    用標準可參，並無訂定各業別之所得額標準可資適用。上訴
    人94年度綜合所得稅結算申報，列報信合美診所收入總額11
    1,319,931元，費用總額89,055,944元，全年所得額22,263,
    987元，並按合夥比例12.66％計算、申報其執行業務所得2,
    818,621元，被上訴人原按書面審核作業要點予以書面審核
    ，即非所得稅法第80條第3項前段規定之涵攝範圍，自無該
    規定之適用。(二)依所得稅法第14條第1項第2類前段、中段及
    同法施行細則第13條規定，執行業務者應設置帳簿，詳細記
    載其業務收支項目，若其未能提供證明所得額之帳簿文據，
    稽徵機關自得照同業一般收費及費用標準核定其所得額。被
    上訴人雖訂定書面審核作業要點以簡化稽徵作業，然依該要
    點第1點及第2點規定，應限於已依規定設帳記載並取得、給
    與及保存憑證者始有其適用。本件信合美診所並未提供94年
    度帳簿憑證，自無該要點所定書面審核純益率標準之適用。
    (三)司法院釋字第640號解釋係針對財政部臺灣省北區國稅局
    86年5月23日所訂定之該局書面審核綜合所得稅執行業務者
    及補習班幼稚園托兒所簡化查核要點所為之釋示，對「所得
    額」達到標準者，予以書面審核，然被上訴人書面審核作業
    要點係以「純益率」為判斷標準，與上開解釋之實際情形有
    別；又該解釋係於97年4月3日公布，縱認書面審核作業要點
    有所得稅法第80條第3項規定之適用，該要點第7點之規定於
    本件仍有效等語，資為抗辯。
五、原審斟酌全辯論意旨及調查證據之結果，以：(一)財政部95年
    4月7日台財稅字第09504513230號令核定之「94年度執行業
    務者費用標準」及被上訴人訂定之書面審核作業要點係財政
    部本諸中央主管機關之地位，及被上訴人本其權責就執行業
    務者未依法辦理結算申報，或未依法設帳記載並保存憑證，
    或未能提供證明所得額之帳簿文據者，應如何調查、審核及
    計算其執行業務所得，所為技術性及細節性事項之規範，核
    與所得稅法第14條規定之立法意旨相符，自得援用。另由上
    述規定可知執行業務者應設置帳簿，詳細記載其業務收支項
    目，若其未能提供證明所得額之帳簿文據，稽徵機關自得照
    同業一般收費及費用標準核定其所得額，被上訴人訂定之書
    面審核作業要點之規定亦同，非謂凡申報之純益率達到書面
    審核作業要點之標準，即可不問該執行業務者有無設置帳簿
    憑證，甚或可免受查帳。本件信合美診所既未提供帳簿憑證
    供被上訴人查核，被上訴人依上開規定核定並無違誤。(二)被
    上訴人訂定之書面審核作業要點係有關各業別之書面審核純
    益率標準（包括營業內淨利及營業外淨利），核與所得稅法
    第80條第3項規定之所得額為營業內淨利概念並非一致，司
    法院釋字第640號解釋意旨亦未將本件爭執之純益率標準包
    含在內，且原處分之作成係在該號解釋所定落日期間內，自
    難謂有違法等語，資為論據。因將訴願決定及原處分均予維
    持，駁回上訴人在原審之訴。
六、本院查：
  (一)上訴意旨略以：依司法院釋字第210號及第217號解釋，憲法
    第19條所規定之依法納稅，係兼指免稅及納稅之範圍，且人
    民僅就法律所定之納稅主體、稅目、稅率、納稅方法及納稅
    期間等項目而負繳納義務或享受減免之優惠。本件上訴人為
    信合美診所之合夥人，該診所94年度已依被上訴人所訂定之
    書面審核作業要點第3點規定之純益率標準申報所得額，係
    在被上訴人核定各該業所得額標準以上，依所得稅法第80條
    第3項規定，應以納稅義務人信合美診所原申報資料作為書
    面審查所得額的基準，且以該診所申報之金額為準。被上訴
    人擅自以行政命令訂定審查程序，依書面審核作業要點第7
    點規定，調閱抽查信合美診所之帳簿、文據與相關資料，顯
    不符所得稅法規定，亦與憲法第19條租稅法律主義相牴觸，
    且違背司法院釋字第640號解釋之意旨等語。
  (二)按「個人之綜合所得總額，以其全年左列各類所得合併計算
    之︰…第二類︰執行業務所得︰凡執行業務者之業務或演技
    收入，減除業務所房租或折舊、業務上使用器材、設備之折
    舊及修理費，或收取代價提供顧客使用之藥品、材料等之成
    本、業務上雇用人員之薪資、執行業務之旅費及其他直接必
    要費用後之餘額為所得額。執行業務者至少應設置日記帳一
    種，詳細記載其業務收支項目；帳簿使用前，並應送主管稽
    徵機關登記驗印。業務支出，應取得確實憑證。憑證及帳冊
    最少應保存5年。」、「執行業務者未依法辦理結算申報，
    或未依法設帳記載及保存憑證，或未能提供證明所得額之帳
    簿文據者，稽徵機關得照同業一般收費及費用標準核定其所
    得額。」所得稅法第14條第1項第2類前段、中段（98年4月2
    2日已修正）及同法施行細則第13條第2項（96年3月5日已修
    正）分別定有明文。次按「執行業務者未依法辦理結算申報
    ，或未依法設帳記載並保存憑證，或未能提供證明所得額之
    帳簿文據者，94年度應依核定收入總額按下列標準計算其必
    要費用：…十西醫師：(一)全民健康保險收入（含掛號費收入
    與保險對象依全民健康保險法第33條及第35條規定應自行負
    擔之費用）：78％。(二)非屬全民健康保險收入：…2.醫療費
    用收入含藥費收入，依下列標準計算：…（12）其他科別：
    43％…。(五)人壽保險公司給付之人壽保險檢查收入，減除35
    ％必要費用。」亦經財政部95年4月7日台財稅字第09504513
    230號令核定「94年度執行業務者費用標準」在案。復按「
    為簡化稽徵作業，推行便民服務，鼓勵執行業務者、私人辦
    理補習班、托兒所、幼稚園及養護療養院所誠實記帳、申報
    ，特訂定本要點。」、「適用本要點之案件，應依規定設帳
    記載並取得、給與及保存憑證，並依法辦理綜合所得稅結算
    申報及執行業務（其他）所得之損益申報，…。」、「每年
    書面審核核定之案件，得抽查10％。抽查之案件，應依帳簿
    文據等相關資料核實認定所得額；如經2次調帳通知，業者
    逾期未提送，則逕按財政部頒訂之費用標準核定所得額。…
    。」亦為被上訴人書面審核作業要點第1點、第2點及第7點
    所明定。上開費用標準及書面審核作業要點乃財政部及被上
    訴人各本諸中央主管機關之地位或權責就執行業務者未依法
    辦理結算申報，或未依法設帳記載並保存憑證，或未能提供
    證明所得額之帳簿文據者，應如何調查、審核及計算其執行
    業務所得，所為技術性及細節性事項之規範，核與所得稅法
    第14條規定之立法意旨相符，自得援用。
  (三)本件上訴人係信合美診所之合夥人，該診所依書面審核作業
    要點規定申報94年度純益率，經上訴人辦理94年度綜合所得
    稅結算申報，列報該診所收入總額111,319,931元，費用總
    額89,055,944元，全年所得額22,263,987元，並按合夥比例
    12.66％申報其執行業務所得2,818,621元，被上訴人初查原
    按書面審核作業要點從其申報數核定該診所全年所得額22,2
    63,987元；嗣被上訴人依書面審核作業要點第7點規定進行
    抽查，先後於96年10月3日及同年月17日函請信合美診所提
    示該診所94年度帳簿憑證均未獲置理，被上訴人遂按財政部
    頒定94年度執行業務者費用標準，核定費用總額80,153,761
    元，全年所得額31,166,170元，並按上訴人合夥比例12.66
    ％核定其執行業務所得3,945,637元，併課其94年度綜合所
    得稅等情，乃原審依法認定之事實。原判決業已明確論述其
    事實認定之依據及得心證之理由，且論明依前述法令規定，
    可知執行業務者應設置帳簿，詳細記載其業務收支項目，若
    其未能提供證明所得額之帳簿文據，稽徵機關自得照同業一
    般收費及費用標準核定其所得額。至於書面審核作業要點乃
    被上訴人為簡化稽徵作業，推行便民服務，鼓勵執行業務者
    等誠實記帳、申報所訂定，以達到便利徵繳作業之目的，非
    謂凡申報之純益率達到書面審核作業要點之標準，即可不問
    該執行業務者有無設置帳，經核其認事用法並無違誤。上訴
    人仍執詞指摘，自非有據。另「中華民國52年1月29日修正
    公布之所得稅法第80條第3項前段所定，納稅義務人申報之
    所得額如在稽徵機關依同條第2項核定各該業所得額之標準
    以上者，即以其原申報額為準，係指以原申報資料作為進行
    書面審查所得額之基準，稽徵機關自不得逕以命令另訂查核
    程序，調閱帳簿、文據及有關資料，調查核定之。財政部臺
    灣省北區國稅局於86年5月23日訂定之財政部臺灣省北區國
    稅局書面審核綜合所得稅執行業務者及補習班幼稚園托兒所
    簡化查核要點笫7點：『適用書面審查案件每年得抽查百分
    之十，並就其帳簿文據等有關資料查核認定之。』對申報之
    所得額在主管機關核定之各該業所得額之標準以上者，仍可
    實施抽查，再予個別查核認定，與所得稅法第80條第3項前
    段規定顯不相符，增加人民法律所未規定之租稅程序上負擔
    ，自有違憲法第19條租稅法律主義，應自本解釋公布之日起
    至遲1年內失效。本院釋字第247號解釋應予補充。」，固經
    司法院釋字第640號解釋在案，然被上訴人訂定之書面審核
    作業要點則係有關各業別之書面審核純益率標準（包括營業
    內淨利及營業外淨利），核與所得稅法第80條第3項規定之
    所得額為營業內淨利概念並非一致，應與該號解釋所指之所
    得額標準之規定不同，不在該號解釋範圍內；況，原處分係
    於97年3月間作成，在該解釋公布日（97年4月3日）之前，
    上訴人自無從援引司法院釋字第640號主張被上訴人不得依
    書面審核作業要點再對信合美診所調閱帳簿、文據及相關資
    料，僅能從該診所申報之純益率認定所得等情，亦經原判決
    詳為論斷，其所適用之法規與該案應適用之法規並無違背，
    與解釋判例亦無牴觸，並無所謂判決不適用法規或適用不當
    等違背法令之情形，上訴人對於業經原判決詳予論述不採之
    事項再予爭執，核屬法律見解歧異，要難謂為原判決有違背
    法令之情形。上訴論旨，仍執前詞，指摘原判決違背法令，
    求予廢棄，為無理由，應予駁回。
七、據上論結，本件上訴為無理由。依行政訴訟法第255條第1項
    、第98條第1項前段，判決如主文。
中　　華　　民　　國　　100　 年　　1　　 月　　20　　日
                    最高行政法院第六庭
                        審判長法官　藍　獻　林
                              法官　廖　宏　明
                              法官　姜　素　娥
                              法官　林　文　舟
                              法官　胡　國　棟

以  上  正  本  證  明  與  原  本  無  異
中　　華　　民　　國　　100　 年　　1　　 月　　20　　日
　　　　　　　　　　　　　　　書記官　賀　瑞　鸞